【裁判字號】    97,台上,552
【裁判日期】    970321
【裁判案由】    塗銷繼承登記等
【裁判全文】
最高法院民事判決              九十七年度台上字第五五二號
上  訴  人  甲○○○
            乙 ○ ○
共      同
訴訟代理人  簡 長 輝律師
被 上訴 人  丙 ○ ○
            丁 ○ ○
            戊 ○ ○
            己 ○ ○
共      同
訴訟代理人  鍾 儀 婷律師
上列當事人間請求塗銷繼承登記等事件，上訴人對於中華民國九
十六年十一月十四日台灣高等法院第二審更審判決（九十六年度
重上更(一)字第七八號），提起上訴，本院判決如下：
    主  文
上訴駁回。
第三審訴訟費用由上訴人負擔。
    理  由
本件上訴人主張：伊及被上訴人丙○○（下稱丙○○）為鍾文美
之子女。鍾文美於民國六十年七月十四日死亡，其所有如原判決
附表（下稱附表）所示七筆土地（下稱系爭七筆土地）應由伊及
丙○○繼承，伊並未拋棄繼承。詎丙○○竟於六十八年五月七日
將上開土地辦理繼承登記為其一人所有，再於九十三年二月二十
七日將其中編號1、2、3、5、7 項所示五筆土地（下稱系爭五筆
土地）以贈與為原因移轉登記予其子即其餘被上訴人（下稱丁○
○等三人），侵害伊自繼承開始時即已取得之土地所有權。被上
訴人基於通謀虛偽意思表示所為之贈與及移轉行為均無效，爰依
所有物返還及侵權行為損害賠償、不當得利返還等請求權及民法
第一百十八條、第一百十三條等規定，請求丙○○負回復原狀或
損害賠償責任。又上開除所有物返還請求權外，均屬伊對丙○○
之債權，縱認被上訴人間就系爭五筆土地之贈與及移轉登記行為
真正，伊亦得依民法第二百四十四條第一項規定，聲請法院撤銷
贈與行為，並請求塗銷該所有權登記等情，爰先位求為命撤銷丙
○○就系爭五筆土地所為贈與行為，並塗銷同日以贈與為原因所
為移轉登記及丙○○就系爭七筆土地於六十八年五月七日所為繼
承登記之判決。嗣於原審以丙○○無償讓與系爭五筆土地予丁○
○等三人，因而對上訴人免負返還義務，丁○○等三人於丙○○
免返還義務之限度內，應負返還責任等情，依民法第一百八十三
條規定，追加備位求為命丁○○等三人各移轉予伊每人如附表編
號1、2項所示二筆土地應有部分二十七分之一，及各移轉伊每人
如附表編號3、5、7 所示三筆土地應有部分十五分之一之判決【
第一審駁回上訴人先位之訴，發回前原審判命丙○○應塗銷附表
編號4、6項土地之繼承登記，駁回上訴人其餘請求；丙○○就其
敗訴部分，因訴訟標的價額未逾新台幣（下同）一百五十萬元，
不得上訴第三審而告確定】。
被上訴人則以：鍾文美生前表示全部財產歸丙○○繼承，上訴人
及其餘繼承人即鍾文美之配偶鍾彭友妹因而於其死後均表示拋棄
繼承，並將拋棄書、戶籍謄本、印鑑證明等文件交付予丙○○委
請之代書林鍾祥申辦繼承登記，復因繼承之土地尚有應有部分交
換及地上物糾紛，遲至六十八年間解決後，始能辦理繼承登記，
惟上訴人之最新印鑑證明與六十年所出具拋棄書印文不同，乃由
其出具承諾書，記載其承認確於鍾文美死亡後二個月內拋棄繼承
，以證明前揭拋棄書內容為真正，並蓋上最新之印鑑章印文，故
系爭七筆土地已由丙○○辦理繼承登記，上訴人不得再以所有權
人地位，請求塗銷繼承登記；上訴人就丙○○於六十八年間辦理
系爭七筆土地繼承登記之行為，主張侵權行為、不當得利或無效
法律行為，請求回復原狀或損害賠償，均已罹於法定時效期間而
消滅；縱認上訴人拋棄繼承無效，丙○○於九十三年間將系爭五
筆土地贈與丁○○等三人，為無權處分，丁○○等三人因信賴登
記而善意取得該土地所有權，依土地法第四十三條有絕對之效力
，上訴人已終局喪失土地所有權，無從主張民法第七百六十七條
之物上請求權；丙○○辦理繼承登記，業經地政機關審核通過而
為合法有效之登記，上訴人無依民法第一百八十四條、第一百七
十九條及第一百十三條請求損害賠償或回復原狀之餘地；上訴人
既未擁有上開債權請求權，其依民法第二百四十四條第一項請求
法院撤銷伊間之無償行為，自無理由；又上訴人縱有上開債權存
在，因逾時效消滅，伊得拒絕履行，上訴人自無法請求伊塗銷贈
與之移轉登記；丁○○等三人依土地法第四十三條善意取得土地
，係原始取得，有絕對效力，上訴人追加備位之訴為無理由等詞
，資為抗辯。
原審依審理之結果，以：查鍾文美於六十年七月十四日死亡，其
繼承人有配偶鍾彭友妹及上訴人、丙○○，鍾彭友妹對鍾文美之
遺產拋棄繼承，並於七十四年七月十九日死亡，有戶籍謄本、繼
承系統表可稽。丙○○於六十八年五月七日將鍾文美所有系爭七
筆土地辦理繼承登記為單獨所有，再於九十三年二月二十七日，
以贈與為原因，將其中系爭五筆土地所有權移轉登記予丁○○等
三人，復有土地登記謄本足憑。按拋棄繼承為要式行為，繼承人
未於其知悉得繼承之時起二個月內以書面拋棄繼承者，縱嗣後為
繼承權之拋棄，亦不生效力。次按七十四年六月三日修正前民法
第一千一百七十四條規定，繼承人拋棄繼承僅須以書面向其他繼
承人為之，而無須向法院聲請。丙○○主張上訴人已合法拋棄繼
承，為上訴人所否認，自應由丙○○負舉證責任。查松山戶政事
務所九十四年七月五日函稱上訴人乙○○（下稱乙○○）於五十
九年七月二十七日至六十年九月二十日設籍該轄區期間，並無檔
存印鑑登記紀錄；另依中和戶政事務所九十四年七月十一日函示
上訴人甲○○○（下稱甲○○○）至六十三年四月三日始辦理印
鑑登記，嗣於六十八年一月十日辦理變更印鑑，足見乙○○、甲
○○○於鍾文美死亡後二個月內均未申立印鑑登記。丙○○主張
上訴人於鍾文美死亡後二個月內交付印鑑證明予伊云云，顯無足
取。況丙○○於原審自承：伊於六十八年時，要求上訴人拋棄繼
承，上訴人均同意拋棄，並提供印鑑證明、拋棄書等語，可見丙
○○係至六十八年間系爭土地得辦理繼承登記時，始經上訴人同
意拋棄繼承，並要求其提供拋棄書及印鑑證明，此拋棄因逾法定
二個月期限，為不合法，應屬無效。丙○○對於上訴人為繼承人
之身分並不爭執，僅以上訴人拋棄繼承，而逕就系爭七筆土地為
單獨繼承登記，則丙○○所為係侵害上訴人自繼承開始時即已取
得之土地所有權，並非侵害上訴人之繼承權（參見司法院大法官
會議第四三七號解釋）。上訴人依民法第七百六十七條規定，請
求丙○○塗銷附表編號4、6項所示二筆土地之繼承登記，應予准
許，此部分亦經發回前原法院判決確定。至附表其餘土地即系爭
五筆土地經丙○○以贈與為由，移轉登記予丁○○等三人，已非
丙○○所有，丙○○自無從為繼承登記之塗銷。上訴人依所有物
返還請求權，請求丙○○塗銷系爭五筆土地之繼承登記，為無理
由。上訴人雖另稱：丙○○偽造上訴人拋棄繼承書，繼承登記係
無效行為云云，惟本件僅得認定上訴人未合法拋棄繼承，尚乏證
據證明丙○○偽造拋棄繼承書。系爭五筆土地於六十八年間登記
於丙○○名下，長達二十五年，丁○○等三人信賴此不動產之登
記，尚無違常理。上訴人主張被上訴人間通謀虛偽意思表示，丁
○○等三人無信賴不動產登記情事云云，惟丁○○等三人乃丙○
○之子，父子間為財產之贈與行為，尚符人情之常。上訴人未舉
證證明被上訴人間之贈與債權行為及物權登記係基於通謀虛偽意
思表示而為（即雙方無贈與之合意），則上訴人據此請求撤銷該
贈與之債權行為及塗銷物權登記，自屬無據。丙○○於六十八年
五月七日就系爭五筆土地辦理繼承登記，固侵害上訴人因繼承而
承受之土地所有權，惟已逾民法第一百九十七條第一項所定自有
侵權行為時起十年之長期時效期間。上訴人雖稱其於八十八年間
辦理鍾文美另遺三筆土地之繼承事宜時，始知悉此五筆土地遭丙
○○辦理單獨繼承登記云云，此據其於九十三年九月二十九日起
訴時，亦已逾二年短期時效期間。被上訴人為時效抗辯，應屬正
當。上訴人又稱：丙○○於九十三年二月二十七日將系爭五筆土
地贈與移轉登記予丁○○等三人，係對上訴人之繼續侵害行為云
云。但丙○○於六十八年五月七日所為單獨繼承登記，已終局侵
害上訴人因繼承取得之土地所有權，上訴人自斯時起即可行使所
有物遭侵奪之侵權行為損害賠償請求權，而非至丙○○於九十三
年二月二十七日贈與丁○○等三人時始得行使，此部分主張自無
足取。查不動產登記採取公示制度，上訴人於六十八年五月七日
時起，自公示制度即可查知其繼承之土地所有權受有損害及丙○
○受有利益，得行使不當得利請求權，則上訴人對於丙○○之不
當得利返還請求權時效，應自六十八年五月七日之翌日起算，至
八十三年五月七日屆滿十五年，上訴人遲至第一審訴訟進行中之
九十四年三月二十五日提出準備(一)狀始主張不當得利返還請求權
，顯已罹於民法第一百二十五條所定時效而消滅，被上訴人所為
時效抗辯，亦屬正當。又丁○○等三人因信賴不動產之登記，而
善意受讓系爭五筆土地所有權，應受土地法第四十三條規定之保
護，上訴人依民法第一百十八條、第一百十三條規定，請求撤銷
被上訴人間贈與債權行為及塗銷物權登記，進而請求丙○○塗銷
該土地之繼承登記，均無理由。再按債權，係指當事人間之給付
，債權人僅得對特定人請求為一定之作為或不作為，債務人以外
之第三人對於債權人不負任何義務，性質上屬於請求權，效力僅
具有相對性。債務人若將其財產處分，致其對於債權人所負之債
務不能履行，將使債權人之債權毫無保障，民法第二百四十四條
因而設立債權人之撤銷權，針對債務人所為有害債權之行為得予
撤銷，以保全債務人之責任財產，旨在供全部債權之共同擔保，
以確保債權人之債權實現，俾全體債權人平等受償，此由同條第
三項規定，債務人之行為非以財產為標的，或僅有害於以給付特
定物為標的之債權者，不適用同條第一、二項撤銷權即明。是民
法第二百四十四條所定債權人之撤銷權，係為保全債權之履行而
設，得行使撤銷權之債權，應係以金錢債權或得轉換為金錢債權
者為限。至於債權人對於債務人之物上請求權，依通說認為物上
請求權效力係自物權保護之絕對性而來，與上開債權之相對性不
同。物上請求權係針對特定標的物，與債權人之撤銷權係為保全
債務人之責任財產，旨在供全體債權人平等受償，二者目的扞格
，則物上請求權應無適用或類推適用債權人撤銷權制度之同一法
律基礎。如僅以物權之保護不應低於債權著眼，恝置不論物權與
債權之本質不同，逕謂物上請求權人亦應享有民法第二百四十四
條所定撤銷權，法律見解容有可議。上訴人對於丙○○所為系爭
五筆土地之單獨繼承登記，雖主張其有民法第七百六十七條之物
上請求權，究無與債權人為保全債權之同一法律理由，尚無從逕
行適用或類推適用民法第二百四十四條之撤銷權，遑論丁○○等
三人基於土地法第四十三條規定，因信賴土地登記而受保護，上
訴人亦無從撤銷被上訴人間之贈與物權登記。上訴人對於丙○○
所主張之侵權行為、不當得利請求權（債權），因丙○○為時效
抗辯而消滅；另上訴人依民法第一百十八條、第一百十三條，對
於丙○○主張無權處分回復原狀請求權，亦因丁○○等三人受土
地法第四十三條之保護，而不得准許，則上訴人並非丙○○之債
權人，自不得依民法第二百四十四條第一項請求撤銷被上訴人間
贈與之債權行為及塗銷物權登記。上訴人雖主張：民法第二百四
十四條第一項僅須債務人所為無償行為有害及債權即可撤銷，不
問該債權是否罹於時效；縱債務人行使時效抗辯權，仍須俟法院
撤銷該無償行為後，債務人回復為財產權之主體，始得行使抗辯
權拒絕返還該財產，於未回復為財產權之主體前，不得提前為他
人之利益主張時效利益，而無償受讓該財產權之人，更不得援引
債務人於回復財產權主體後，僅為債權人自身利益而主張之時效
利益云云。惟按民法第一百四十四條第一項規定，時效完成後，
債務人得拒絕給付，乃消滅時效完成之效力。債務人拒絕給付之
抗辯權，固非使請求權當然消滅，惟債權人依民法第二百四十四
條第一項規定行使撤銷權，須以聲請法院撤銷之訴訟途徑為之，
是當債權人提起訴訟，行使撤銷訴權時，債務人於同一訴訟中已
得行使拒絕給付之抗辯權，法律並無須俟法院撤銷無償行為後，
債務人始得行使時效抗辯權之限制，丙○○自得於本件訴訟中行
使時效抗辯權。再參民法第一百三十八條規定，時效中斷，於受
讓人間具有效力，則受讓人基於同一法理，亦得主張讓與人之時
效抗辯事由，始符公允。準此，丁○○等三人於本件訴訟中援引
丙○○之時效抗辯事由，據以對抗上訴人，並非法所不許。上訴
人上開辯解，委無可採。上訴人對丙○○主張不當得利返還請求
權，因罹於十五年時效而消滅，其請求丙○○塗銷系爭五筆土地
之繼承登記，已屬無據，自無從請求丁○○等三人返還該土地之
應有部分。上訴人依民法第一百十三條，對丁○○等三人為備位
請求，委無理由，不應准許等詞，爰維持第一審所為除確定部分
外上訴人敗訴之判決，駁回上訴人之上訴及追加之訴（即備位之
訴），經核於法並無違背。上訴論旨，就原審取捨證據、認定事
實之職權行使及其餘贅述理由，指摘原判決不當，求予廢棄，非
有理由。
據上論結，本件上訴為無理由。依民事訴訟法第四百八十一條、
第四百四十九條第一項、第七十八條，判決如主文。
中    華    民    國  九十七  年    三    月  二十一  日
                      最高法院民事第二庭
                          審判長法官  吳  正  一
                                法官  劉  福  聲
                                法官  阮  富  枝
                                法官  吳  謀  焰
                                法官  許  正  順
      本件正本證明與原本無異
                                      書  記  官
中    華    民    國  九十七  年    四    月    一    日
                                                    Ａ


司法院資訊處製作；財團法人民間司法改革基金會備份。
